ACORDAO-COMPLETO-2307487

ACÓRDÃO 8686/2019 ATA 33/2019 - SEGUNDA CÂMARA

VISTOS, relatados e discutidos estes embargos de declaração interpostos por Jocelino Francisco de Menezes, Associação Brasileira das Instituições de Pesquisa Tecnológica e Inovação e espólio de Lynaldo Cavalcanti de Albuquerque contra o Acórdão 2679/2017-TCU-Segunda Câmara, que conheceu de recurso de reconsideração dos embargantes a todos negando provimento,
ACORDAM os Ministros do Tribunal de Contas da União, reunidos em Sessão da Segunda Câmara, diante das razões expostas pelo Relator e com fundamento nos arts. 32, inciso II, e 34 da Lei 8.443/1992, em:
9.1. conhecer dos embargos de declaração do Sr. Jocelino Francisco de Menezes e da Associação Brasileira das Instituições de Pesquisa Tecnológica e Inovação para, no mérito, rejeitá-los;
9.2. conhecer dos embargos de declaração do espólio de Lynaldo Cavalcanti de Albuquerque para, no mérito, acolhê-los parcialmente a fim de reconhecer, de ofício, omissão no julgado e integrá-lo com os esclarecimentos constantes do voto;
9.3. notificar os embargantes e o interessado.

Embargos de declaração interposto contra acórdão que conheceu e negou provimento a recurso em processo de tomada de contas especial  instaurada em razão de irregularidades na celebração, execução e prestação de contas de convênios, , objetivando a realização de ações voltadas para inclusão social e promoção do desenvolvimento pela via da inovação tecnológica.

Segunda Câmara

Ministério da Ciência, Tecnologia, Inovações e Comunicações.

3. Interessados/Responsáveis/Recorrentes:
3.1. Interessado: Ministério da Ciência, Tecnologia, Inovações e Comunicações.
3.2. Responsáveis: Associação Brasileira das Instituições de Pesquisa Tecnológica e Inovação (00.631.739/0001-00); Jocelino Francisco de Menezes (XXX.443.975-XX); Lynaldo Cavalcanti de Albuquerque (XXX.592.154-XX).
3.3. Recorrentes: Jocelino Francisco de Menezes (XXX.443.975-XX); Lynaldo Cavalcanti de Albuquerque (XXX.592.154-XX); Associação Brasileira das Instituições de Pesquisa Tecnológica e Inovação (00.631.739/0001-00).

13.1. Ministros presentes: Ana Arraes (Presidente), Augusto Nardes (Relator) e Aroldo Cedraz.
13.2. Ministro-Substituto convocado: Weder de Oliveira.
13.3. Ministro-Substituto presente: André Luís de Carvalho.

ACORDAO-COMPLETO-2469818

Acórdão de Relação 752/2021 - Plenário

Acórdão de Relação

ACORDAO-COMPLETO-2391494

Acórdão de Relação 730/2020 - Segunda Câmara

ASSOCIACAO BRASILEIRA DAS INSTITUICOES DE PESQUISA TECNOLOGICA E INOVACAO

AUGUSTO NARDES

Ministro Augusto Nardes.

Tratam-se de embargos de declaração interpostos por Jocelino Francisco de Menezes, Associação Brasileira das Instituições de Pesquisa Tecnológica e espólio de Lynaldo Cavalcanti de Albuquerque contra o Acórdão 2679/2017-TCU-Segunda Câmara, que conheceu de recurso de reconsideração dos embargantes a todos negando provimento.
2.	A seguir, transcrevo a parte essencial da peça relativa ao Sr. Jocelino Francisco de Menezes:
"Dos Fundamentos do Recurso
 (...) 
O v. acórdão embargado, pelo que claramente se percebe, reconhece como admissível e aplicável à situação enfocada, o princípio alusivo à segregação de funções, mesmo porque, em se cuidando da prática de atos administrativos, é imperioso atuar com observância de pressupostos que dimanam do conteúdo do mencionado princípio, tendo necessária separação, por servidores distintos, das funções de autorização, aprovação, execução, controle e contabilidade.
Oportuno frisar, a respeito, que esse Colendo TCU tem reiteradamente enfocado o tema em suas abalizadas manifestações, sempre salientando que o princípio da segregação de funções ...
'1.7.1. [...] consiste na separação de funções de autorização, aprovação, execução, controle e contabilização das operações, evitando o acúmulo de funções por parte de um mesmo servidor.' (Acórdão n° 5.615/2008-TCU-2° Câmara) 
Calha ainda acrescer que, bem complementando o entendimento delineado, o v. Acórdão 3031/2008-TCU-Primeira Câmara, ressalta e põe em relevo a impossibilidade de se ...
1.6 [...] permitir que um mesmo servidor execute todas as etapas da despesa. [isto é] as funções de autorização, aprovação de operações, execução, controle e contabilização.'
À vista do conteúdo do mencionado preceito e tendo ele sido admitido na situação enfocada, mesmo porque não se poderia deliberar em sentido diverso, observa-se a presença de indesejada contradição no v. aresto embargado, pois ao reconhecer a aplicação do princípio - como de fato faz - necessário se fará delimitar a efetiva atuação do EMBARGANTE para o efeito de imputar-lhe qualquer cominação ou responsabilidade apenas pelos atos que lhe são respeitantes.
Como bem aponta esse Colendo TCU, o que se busca sempre frisar é que em decorrência da necessária segregação de funções há de se perquirir necessariamente os limites da atuação de cada um de modo a evitar, assim, a responsabilização de quem não se achava investido de elementos para coibir a prática de atos que transpareciam legítimos e que não evidenciavam qualquer irregularidade. E se o princípio da segregação de funções é uma condição necessária para a regular atuação, apresenta-se inaceitável eleger-se a figura do ordenador de despesa para responder por supostos vícios que recairiam sobre atos que não foram por ele praticados diretamente. 
Tal verificação afasta a possibilidade de responsabilização do ordenador e não se mostra adequada qualquer discussão a respeito dos limites de eventual delegação de competência ou mesmo da indevida subsistência de responsabilidade ampla da autoridade delegante, o que não é o caso. A autoridade delegante, como se proclama em orientação jurisprudencial dessa Colenda CORTE DE CONTAS, não pode ser responsabilizada de forma automática ou de modo absoluta pelos atos delegados. É sempre necessário perquirir, apurar, investigar o seu envolvimento com as ações praticadas para o efeito de avaliar se, em cada caso concreto, estariam presentes falhas de fiscalização ou de eleição do agente que praticou o ato.
Bem enfocando o tema em comento, firma esse Eg. TCU clara posição a respeito no bojo do v. Acórdão 2300/2013-TCU-Plenário, onde se estampa que: 
Responsabilidade. Recursos de Reconsideração. Delegação de competência. A responsabilidade da autoridade delegante pelos atos delegados não é automática ou absoluta, sendo imprescindível para definir essa responsabilidade a análise das situações de fato que envolvem o caso concreto. A falta de fiscalização (culpa in vigilando) , o conhecimento do ato irregular praticado ou a má escolha do agente delegado (culpa in eligendo) podem conduzir, se comprovados, à responsabilidade daquela autoridade. (TCU - Boletim de Jurisprudência - Número 006 - Sessões: 27 e 28 de agosto de 2013) 
Observa-se que, em compasso com fundamento doutrinários abalizados e com a melhor orientação jurisprudencial, aponta-se no âmbito dessa Egrégia CORTE, que a responsabilização da autoridade delegante pode ser cogitada se identificadas 'falta de fiscalização', 'conhecimento da irregularidade do ato' ou 'má escolha do agente delegado'. 
Nada se tem na situação ora examinada, a despeito de reconhecer o v. acórdão embargado ter incidência o princípio da segregação de funções. 
Dimanam, à vista do que ora se expõe, indesejada contradição e, ainda, omissão no exame dos fundamentos relacionados à situação enfocada e às ações que teriam sido praticadas pelo EMBARGANTE, o que se espera venha a ser saneado, inclusive com efeitos infringentes.
Mais ainda se agravam tais contradição e omissão quando se tem em consideração as disposições vinculantes editadas no âmbito desse Colendo TCU e aplicáveis às tomadas de contas, insertas no bojo da INSTRUÇÃO NORMATIVA - TCU N° 71 3 , de 28.11.2012, modificada pela IN TCU n.° 76/2016, requerer, onde se prescreve, ipsis verbis, que:
'Art. 5º É pressuposto para instauração de tomada de contas especial a existência de elementos fáticos e jurídicos que indiquem a omissão no dever de prestar contas e/ou dano ou indício de dano ao erário (NR) (todo o art.) (Instrução Normativa n°76, de 23/11/2016, DOU de 12/12/2016) . Parágrafo único. O ato que determinar a instauração da tomada de contas especial, deverá indicar, entre outros: I - os agentes públicos omissos e/ou os supostos responsáveis (pessoas físicas e jurídicas) pelos atos que teriam dado causa ao dano ou indicio de dano identificado; II - a situação que teria dado origem ao dano ou indício de dano a ser apurado, !lastreada em documentos, narrativas e outros elementos probatórios que deem suporte à sua ocorrência; III - exame da adequação das informações contidas em pareceres de agentes públicos, quanto à identificação e quantificação do dano ou indicio de dano; IV - evidenciação da relação entre a situação que teria dado origem ao dano ou indicio de dano a ser apurado e a conduta da pessoa física ou jurídica supostamente responsável pelo dever de ressarcir os cofres públicos.' (Grifou-se) .
Não se debate, aqui, se houve ou não a identificação de irregularidades que foram proclamadas pela digna fiscalização e que restaram acolhidas por esse Colendo TCU. O que se aponta ser necessário, justamente para atender ao princípio de segregação de funções, é a individualização o ato, ou atos, que se possa imputar ao AGENTE de modo a, identificada a sua conduta, a ele se possa então imputar responsabilidades, o que não se tem no caso ora enfocado.
Omisso quanto a tais aspectos e até mesmo incorrendo em grave contradição, admite o v. acórdão ser aplicável o princípio de segregação de funções, mas limita-se, em relação ao EMBARGANTE a presumir que não teria ele atuado com zelo '... pela adequação e confiabilidade dos processos de trabalho que culminaram na celebração dos convênios', embora não se tenha, em momento algum, levado a efeito a avaliação de qualquer processo ou procedimento de rotina ou de trabalho no âmbito do MCT, à época. 
Generalizou o v. acordão, em seus fundamentos, conclusões que o distanciam da necessária avaliação de atuação especificamente identificada e que, se orientada para a prática da irregularidade, mereceria de fato cominação. Mas não é isto o que se deseja e se possibilita quando se adota regras como aquelas explicitadas anteriormente. 
Veja-se que em franca contradição com tais fundamentos, ainda se permite o v. acórdão fazer um juízo de valor a respeito da atuação do EMBARGANTE, asseverando que '... ao não exercer corretamente o seu papel de supervisão, contribuiu para a consumação das irregularidades que contaminaram os ajustes na origem e serviram como ponto de partida para a ocorrência do dano apurado no processo'. Há apenas presunção quanto ao que se alega, nada se indicando, de forma especificada, que possa confirmar o fato. 
Tais aspectos, embora oportunamente arguidos e admitidos no v. acórdão embargado, acarretam contradição em suas conclusões e, como se percebe, vieram a gerar grave omissão, conforme se aponta. 
O enfoque de tais aspectos, especialmente para o efeito de avaliar se houve ou não atuação irregular do EMBARGANTE, ensejam a interposição dos presentes EMBARGOS DE DECLARAÇÃO, porquanto sem que sobre eles recaia o exame postulado, ter-se-á presente contradição e omissão lesivas e inteiramente prejudiciais ao regular e justo deslinde das questões enfocadas.
Mas é certo que, levando a efeito sua abalizada análise na forma ora requerida, não se poderá, máxima data venha, concluir pela imputação de qualquer responsabilidade ao EMBARGANTE por atos que não foram por ele praticados, menos ainda pra imputar-lhe a multa no valor em que foi fixada. Ressalte-se que, em tal situação, mesmo que irregularidade qualquer se fizesse presente, não se teria porque cominar-lhe qualquer sanção, como se veio a entender cabível, menos ainda no elevado fixado no v. aresto - R$ 10.000,00 - que se espera, em última hipótese, venha a ser revisto se vier a prolatar-se deliberação no sentido de manter a imputação, o que se admite apenas para o efeito de argumentar."
3.	Em seguida, reproduzo parte da peça recursal do espólio de Lynaldo Cavalcanti de Albuquerque no qual alega omissão e contradição no julgado embargado:
"2. SÍNTESE DA CONTROVÉRSIA 
Trata-se de Tornada de Contas deflagrada a partir de auditoria realizada pela 6ª Secretaria de Controle Externo deste Tribunal de Contas da União, tendo como objeto os convênios celebrados entre a Associação Brasileira das Instituições de Pesquisa Tecnológica - ABIPTI e o Ministério da Ciência e Tecnologia - MCT (Convênios n°01.0080.00/2003 e 01.0023.00/2005) , registrados no SIAFI sob os n° 493.867 e 523.244, respectivamente. 
Apresentadas as razões de defesa pelo Sr. Jocelino Francisco de Menezes (Secretário da SECIS/MCT) , pela ABIPTI (entidade convenente) e pelo Sr. Lynaldo Cavalcanti de Albuquerque (Secretário Executivo da ABIPTI) , a área técnica deste tribunal promoveu análise das referidas defesas, recomendando a rejeição das mesmas e imputação de responsabilidade. 
No voto condutor do Acórdão n° 11.161/2011-TCU-2' Câmara, o Eminente Ministro Relator acolheu a proposta da área técnica, no que foi acompanhado pelos demais pares integrantes da D. 2ª Câmara para (i) julgar irregulares as contas do Sr. Jocelino, aplicando-lhe multa no importe de R$ 10 mil; (ii) julgar irregulares as contas do Sr. Lynaldo, condenando o seu espólio, solidariamente à ABIPTI, ao pagamento da importância de R$ 26 milhões, impondo à ABIPTI, ainda, a multa de R$ 100 mil. Inconformados, o Espólio do Sr. Lynaldo Cavalcanti de Albuquerque, a ABIPTI e o Sr. Jocelino Francisco de Menezes apresentaram recursos de reconsideração. Em seu recurso, o ora Embargante aponta a necessidade de reforma do julgado, no particular capítulo em que imputou responsabilidade pessoal ao Sr. Lynaldo Cavalcanti de Albuquerque em virtude de atos praticados no exercício regular das funções de Secretário Executivo da ABIPTI.
Nada obstante, em 21 de março de 2017, a 2 Câmara deste Eg. Tribunal de Contas proferiu o Acórdão ora embargado, sob relatoria do I. Ministro João Augusto Ribeiro Nardes, para negar provimento aos recursos, agregando às suas razões de decidir os fundamentos contidos no parecer da Serur, exceto quanto à análise do recurso interposto pelo ora Embargante, no qual anuiu com o posicionamento divergente aberto pelo MPTCU. 
No entanto, observa-se que o aresto embargado quedou-se silente a respeito de relevantes questões, especialmente diante da omissão atinente ao enfrentamento das razões para afastar os fundamentos expendidos no parecer da SERUR que concluiu pelo afastamento da responsabilidade solidária do ora Embargante em relação ao débito imputado à Abipti, bem como da contradição na aplicação de condenações discrepantes aos ex-secretários executivos da Abipti e do MCT, respectivamente. Por fim, o acórdão quedou-se omisso quanto ao critério utilizado para apuração do débito.
Esse é o resumo dos fatos necessários à compreensão da controvérsia.
3. DOS FUNDAMENTOS PARA PROVIMENTO DOS EMBARGOS 
3.1. Da omissão quanto aos motivos que afastaram a aplicação do Parecer da SERUR no tocante à ausência de responsabilidade solidária do Embargante em relação ao débito imputado à Abipti.
Inicialmente, contata-se omissão no v. acórdão embargado, na medida em que não se justificou o afastamento das razões expendidas no Parecer da Secretaria de Recursos - SERUR que recomendara o afastamento da responsabilidade solidária do ora embargante quanto ao débito imputado à Abipti.
In casu, o acórdão embargado reproduziu trechos do Parecer proferido pela referida Secretaria Especializada, que expressamente divergiu da Unidade Técnica para consignar que ' (..) a não evidência de locupletamento ou favorecimento pessoal configura reduzida reprovabilidade da conduta do responsável, diante da conduta do responsável, diante da dimensão e impacto da omissão e dos atos comissivos do MICT na aprovação, acompanhamento da execução e na aprovação da prestação de contas dos convênios firmados com a ABIPTI'.
Com efeito, confira-se os minuciosos trechos do aludido opinativo da SERUR que justificaram a posição adotada pelo afastamento da responsabilidade solidária do ora Embargado quanto ao débito imputado à Abipti, in verbis: 
102. Entretanto, e retomando a discussão inicial acerca da responsabilidade dos demais gestores do Ministério da Ciência e Tecnologia, deve-se atentar para a conduta estrita do então Secretário Executivo da Abipti, a fim de ajuizar sobre a proporcionalidade e razoabilidade de imputação solidária do débito a este gestor. 
103. Nota-se o interesse do primeiro gestor da entidade em sanar, ao menos parcialmente, as impropriedades identificadas quando da fiscalização promovida pela CGU/SFT, que deu azo ao recolhimento em nome da Abitpti, para devolução de recursos do convênio Siafi 493.867, no valor de R$ 375.330,00, em 14/7/2006, à Coordenação Geral de Recursos Logísticos do Ministério da Ciência e Tecnologia (Anexo 3, vol. 1, fl 408 -TC Processo 005.667/2008-0) . 
104. Identifica-se, ainda, a boa-fé subjetiva do então Secretário Executivo, ao apresentar a relação dos gastos efetuados pela Entidade e respectivos beneficiários, não omitindo sequer as despesas dele próprio atuando como consultor ou instrutor da Abipti, conforme se depreende dos gastos listados pela própria Associação. 
106. É de se destacar que o Termo do Convênio firmado entre o MCT e a Abipti (Anexo 3, fls. 159/165) , devidamente avalizado pela Consultoria Jurídica do Ministério (Anexo 3, fls. 157/158) , não trazia dentre o rol de suas cláusulas, qualquer mandamento vedatório explícito à utilização de recursos da avença para pagamento de empregados da Associação, ainda que para a execução do objeto do convênio. Referido instrumento abrangeu os convênios Siafi 493.867 e 523.244. 
107. Assim também o Plano de Trabalho que acompanha o referido instrumento não detalhou, com clareza, os itens específicos de gastos com consultoria/assessoria, como carga horária, disciplinas e matérias ministradas, requisitos técnicos necessários de cada consultor, dentre outros detalhes, o que acabou tornando-se um permissivo para que a Associação realizasse os gastos da maneira que melhor lhe aprouvesse para a consecução dos objetivos da Avença. 
108. O referido Plano de Trabalho do convênio Siafi 493.867 limitou-se a consignar que 38% dos R$ 4,5 milhões previstos para a execução do convênio eram para gastos de contratação de mão de obra, 14% para suprimento de passagens, 5% para diárias e o restante dividido entre despesas diversas. 
109. Também a documentação do Convênio Siafi 523.244, que integra o Anexo 2 do TC Processo 005.667/2008-0, não traz qualquer ressalva ou proibição com relação a gastos de execução com pessoal próprio da entidade, ainda que referida mão de obra esteja voltada para a execução do objeto do ajuste. Tanto é assim que a própria equipe de auditoria considerou como devidas diversas despesas com pessoal da entidade por entender que tinha pertinência com o objeto da avença. Entretanto, o detalhamento do Plano de Trabalho dá margem a uma ampla gama de possibilidades para atingimento das metas e objetivos a que se propõe, dificultando 'o cotejo amiúde entre as despesas previstas e o efetivamente executado pela entidade'. 
110. Por fim, as atribuições do Secretário Executivo da Abipti não envolviam a fiscalização da execução do convênio, não obstante fosse ele o dirigente máximo da entidade. Função essa fiscalizadora que cabe, precipuamente, ao Ministério repassador dos recursos, a teor do disposto no art. 23 da IN 01/97-STN, responsável por analisar, em primeira mão, as prestações de contas das avenças que firma. 111. Diante do conjunto dos fatos, percebe-se que o Ministério da Ciência e Tecnologia atuou de forma negligente e temerária na gestão dos referidos convênios, o que, se não afasta a responsabilidade da pessoa jurídica beneficiária do repasse dos recursos, ao menos torna excessivamente gravosa a imputação de débito solidário ao Espólio do então Secretário Executivo, Sr. Lynaldo Cavalcanti de Albuquerque, considerando que todo arcabouço documental e jurídico oriundo do Ministério, que aprovou a prestação de contas do convênio, impediram, ou no mínimo dificultaram a tomada de conduta diversa por parte do dirigente da Associação.
Em contrapartida, o Parecer do Ministério Público junto ao TCU, apesar de manifestar concordância com a análise e conclusões expostas na instrução da SERUR, no que se refere ao recurso de reconsideração do ora Embargante, divergiu do entendimento e da proposta de encaminhamento daquela Secretaria Especializada de Recursos. 
Em síntese, o órgão ministerial reservou-se a reproduzir trecho do acórdão então recorrido ; assim como colacionou precedente do Plenário desta Corte que tão somente afirma o que não se nega nos presentes autos, isto é, 'na hipótese em que a pessoa jurídica de direito privado e seus administradores derem causa a dano ao erário na execução de avença celebrada com o poder público federal com vistas à realização de uma finalidade pública, incide sobre ambos a responsabilidade solidária pelo dano'. Ora, a omissão está justamente na ausência de demonstração da conduta comissiva/omissiva do embargante que justifique sua responsabilidade solidária junto à pessoa jurídica conyenente! 
Por derradeiro, o acórdão recorrido se alinhou ao posicionamento do MPTCU ao singelo fundamento de que 'A devolução parcial do valor condenatório, aliada à ausência de indícios de dolo e locupletamento por parte do agente, não o isenta de responsabilidade em face do prejuízo, nem lhe pode servir como atenuante ou excludente de culpabilidade.' 
Portanto, vê-se que, ao contrário dos relatos pormenorizados da Secretaria de Recursos que, inclusive, ressalta a boa-fé do ex-secretário executivo da Abipti no exercício de suas atribuições funcionais, o acórdão embargado permaneceu sem apontar qualquer conduta irregular do Sr. Lynaldo que justificasse o afastamento das conclusões da SERUR e, por conseguinte, permitisse a condenação solidária do Embargante. 
3.2 Da contradição na aplicação de condenações discrepantes aos ex-secretários executivos da Abipti e do MCT, respectivamente. 
Outrossim, o acórdão embargado quedou-se em contradição ao manter condenações tão díspares para o Espólio do Sr. Lynaldo Cavalcanti de Albuquerque (ex-secretário executivo da Abipti) e para o Sr. Jocelino Francisco de Menezes (ex-secretário executivo do MCT) . 
De fato, o aresto embargado atribuiu responsabilidade pessoal ao Sr. Lynaldo para lhe imputar o débito decorrente dos valores cuja regularidade da aplicação não restou comprovada, e assim fez sob o argumento de que o exercício de uma função superior dentro da entidade o investiria na atribuição de coordenar e fiscalizar os trabalhos realizados por seus subordinados, caracterizando conduta negligente. Esse Egrégio Tribunal afastou, ainda, as alegações de boa-fé do Recorrente e ausência de qualquer menção a locupletamento pessoal. 
Quando muito, a hipótese dos autos autorizaria a imputação de responsabilidade à entidade (ABIPTI) pelo ressarcimento dos valores cumulada à aplicação de multa ao gestor, ora Recorrente. 
Tanto é assim que este foi o tratamento dado ao gestor responsável pelos convênios por parte do Ministério de Ciência e Tecnologia, Sr. Jocelino, que somente foi sancionado com a fixação de multa no patamar de R$ 10.000,00.
Não há razão jurídica que justifique tratamento diferenciado para o gestor dos convênios por parte do MCT e da entidade convenente (ABIPTI) . A solução deveria ser a mesma para os dois gestores, ou seja, a imputação de multa pessoal, sob pena de violação ao princípio constitucional da isonomia.
Em hipótese semelhante, o TCU condenou determinado estado da federação ao pagamento de quantias relativas a convênio em que ocorreu desvio de finalidade, posto que se beneficiou da aplicação dos recursos (art. 3° da Decisão Normativa n° 57/2004-TCU) , imputando multa individual ao governador da época, corno se infere do Acórdão 2009/2004-TCU-Plenário, proferido no processo TC n° Processo 004.953/1992-4. In Tornada de Contas Especial - Processo e Procedimento na Administração Pública e nos Tribunais de Contas. JACOBY, Jorge Ulisses. Ed. Fórum. p. 533. 
Ocorre que em virtude do falecimento do Sr. Lynaldo Cavalcanti, sequer seria possível a aplicação de multa, tendo em vista que, na esteira da jurisprudência do Colendo TCU, tal modalidade de sanção é personalíssima e se torna balda de sentido no caso de morte do agente. 
Portanto, resta patente a contradição no acórdão embargado resultante na aplicação de condenações tão distintas para condutas supostamente semelhantes.
3.3 Da omissão quanto ao critério utilizado para apuração do débito 
Finalmente, caso não sejam afastados os vícios acima apontados, cumpre registrar a omissão do acórdão embargado quanto ao critério utilizado por esta Corte de Contas para delimitar o débito potencial objeto de devolução, solidariamente, pelo Sr. Lynaldo e pela ABIPTI.
Com efeito, o ora Embargante consignou em seu recurso de Reconsideração que todos os recursos recebidos pela ABIPTI por força dos convênios foram utilizados na consecução dos seus objetos e que não houve sequer cogitação de benefício pessoal dos agentes, de modo que deveria a unidade técnica utilizar outro critério para aquilatar o referido débito. 
Ora, registrou-se, na oportunidade, que a existência de algumas inconsistências formais nas comprovações de utilização dos recursos não significa que tais valores devam ser integralmente restituídos à administração, sob pena de enriquecimento sem causa. 
Frisou-se ainda que, salvo melhor juízo, o débito em potencial deve ser formado pelos valores comprovadamente utilizados para realização de despesas não previstas no convênio e não mediante presunção de desvio/irregularidade pelo vício formal de deficiência na respectiva comprovação. 
De fato, ressaltou o embargante que a prevalecer critério utilizado no aresto recorrido, a administração teria o benefício almejado com a celebração dos convênios e, ainda, a devolução dos valores utilizados exclusivamente para a sua consecução, o que não pode ser admitido. 
No entanto, nenhum dos argumentos acima foi contemplado pelo acórdão embargado, que não teceu sequer uma palavra sobre os parâmetros utilizados pelo Tribunal de Contas para apurar o débito da devolução. 
Nesse sentido, vale trazer à baila seguro escólio do Supremo Tribunal Federal, em voto da lavra do Exmo. Sr. Min. Gilmar Mendes (MS n. 24268/MG, Rel. Min. Ellen Gracie, DJe 17/09/2004) , 'o direito de defesa não se resume a um simples direito de manifestação no processo'. Muito além disso, o contraditório implica a incidência necessária dos seguintes subprincípios, nas palavras do Ministro Gilmar: 1) direito de informação (Recht auf Information) , que obriga o órgão julgador a informar à parte contrária dos atos praticados no processo e sobre os elementos dele constantes; 2) direito de manifestação (Rechtauf Áusserung) , que assegura ao defendente a possibilidade de manifestar-se oralmente ou por escrito sobre os elementos fáticos e jurídicos constantes do processo; c 3) direito de ver seus argumentos considerados (Recht auf Rerii cksichtigung) , que exige do julgador capacidade, apreensão e isenção de ânimo (Aufnahmeráhigkeit und Aufnahmebereitschaft) para contemplar as razões apresentadas. 
Deveras, o elucidativo precedente da Suprema Corte revela, a não mais poder, a necessidade latente dos vícios apontados no r. acórdão embargado serem senados, sob pena de manifesta violação ao devido processo legal, especificamente no ponto em que o julgado deixou de apreciar e considerar os argumentos expostos pelo Embargante em seu Recurso de Reconsideração.
4. PEDIDO 
Por todo o exposto, requer o Embargante que Vossa Excelência se digne a, acolhendo os presentes embargos declaratórios com efeitos infringentes, sanar os vícios acima apontados, para o fim de afastar a sua responsabilidade pessoal pela devolução dos valores decorrentes da irregularidade formal das contas dos Convênios n° 01.0080.00/2003 e 01.0023.00/2005 (Registro SIAFI n° 493.867 e 523.244) ou, quando menos, seja alterado o critério de definição dos valores a serem ressarcidos, sob pena de enriquecimento sem causa da administração, como demonstrado acima, tudo por ser de direito de lídima Justiça!
4.	Por fim, reproduzo teor essencial dos embargos manejados pela Associação Brasileira das Instituições de Pesquisa Tecnológica:
1.2. Dos pressupostos substanciais 
Com o máximo respeito, em que pese o notável saber jurídico do Eminente Ministro Relator, o acórdão embargado padece de erro de premissa fática e obscuridade. 
A obscuridade está consubstanciada na ausência de consideração de que o termo de convênio celebrado pela Embargante não possuía uma cláusula vedatória de pagamentos aos empregados da Embargante. 
Além disso, o princípio da verdade real, que deve reger a atividade de controle, não foi assegurado no vertente caso já que deixou de considerar uma série de documentos e provas que estavam acostados ao processo e que poderiam ter sido considerados pela unidade técnica para comprovar a execução do objeto do convênio. 
Prova da assertiva precedente está consubstanciada na análise da unidade técnica que aduz que não conseguiu definir bem o que foi efetivamente executado pela Embargante. 
Ocorre que o acórdão embargado condenou a Embargante a restituir todo o valor do convênio, ainda que pelo menos parte tenha sido executada e não tenha sido possível quantificar precisamente o que teria deixado de ser executado. 
Ora, a dificuldade na precisa quantificação do débito, pressuposto para condenação em tornada de contas especial, não pode servir como pretexto para a condenação a restituição de todo valor recebido, uma vez que existem provas nos autos que dão conta da prestação de pelo menos parte do objeto do convênio. 
Por óbvio não se pretende afrontar a independência do julgador, nem seu livre convencimento motivado, que se traduz em uma garantia do próprio Estado de Direito e viga mestra do ordenamento jurídico pátrio, mas é fato que as questões aqui ventiladas poderão contribuir para o descortino desse intrincado processo. 
Nesse toar, estão presentes os pressupostos substanciais, uma vez que a decisão embargada possui erro de premissa fática e obscuridade, uma vez que reconhece em alguns pontos a execução de serviços, mas os desconsidera no momento de imputação do débito, como se nenhum serviço tivesse sido prestado.
 (...) 
3. Da obscuridade 
Esse eminente Ministro relator, em seu voto condutor, assentou o seguinte: 
14. Também em linha de convergência com as razões de decidir do acórdão condenatório, não se admite o custeio de despesas administrativas da entidade convenente, no limite de 15%, a que se refere o mencionado artigo da Portaria Interministerial 127/2008. Primeiro, porque não constou dos convênios nenhuma autorização nesse sentido, até porque a norma que regia tais instrumentos, à época, era a Instrução Normativa STN 1/1997. Segundo, porque, corno bem pontuou a Serur, ainda que superado esse óbice jurídico, além da dificuldade de se estabelecer nexo de causalidade entre os documentos de despesas e as ações referentes aos objetos dos ajustes, a recorrente não trouxe provas de haver realizado rateio entre os seus custos próprios de manutenção e aqueles porventura gerados pelo acúmulo das atividades afetas aos convênios. 
Nos termos do acórdão embargado, não havia autorização para custear despesas administrativas da Embargante. Além disso, a Embargante não teria apresentado provas de ter realizado o rateio entre os seus custos e aqueles que foram gerados pelo acúmulo das atividades afetas aos convênios. 
Lado outro, o próprio relatório do acórdão registra que, à época dos fatos, não havia cláusula que vedava a utilização dos recursos do convênio para pagamento de empregados da Embargante: 
106. É de se destacar que o Termo do Convênio firmado entre o MCT e a Abipti (Anexo 3, fls. 159/165) , devidamente avalizado pela Consultoria Jurídica do Ministério (Anexo 3, fls. 157/158) , não trazia dentre o rol de suas cláusulas, qualquer mandamento vedatório explicito à utilização de recursos da avença para pagamento de empregados da Associação, ainda que para a execução do objeto do convênio. Referido instrumento abrangeu os convênios Siafi 493.867 e 523.244. 
107. Assim também o Plano de Trabalho que acompanha o referido instrumento não detalhou, com clareza, os itens específicos de gastos com consultoria/assessoria, como carga horária, disciplinas e matérias ministradas, requisitos técnicos necessários de cada consultor, dentre outros detalhes, o que acabou tornando-se um permissivo para que a Associação realizasse os gastos da maneira que melhor lhe aprouvesse para a consecução dos objetivos da Avença.
Ou seja, o acórdão reconheceu que à época dos fatos, o termo de convênio não continha nenhuma vedação quanto a utilização dos recursos para pagar os empregados da Embargante, o que é capaz de caracterizar a boa-fé da Embargante, ao efetuar os pagamentos. 
Em reforço ao tema, cumpre citar outro ponto, em que a unidade técnica aduz em seu relatório:
[..-] 109. Também a documentação do Convênio Siafi 523.244, que integra o Anexo 2 do TC Processo 005.667/2008-0, não traz qualquer ressalva ou proibição com relação a gastos de execução com pessoal próprio da entidade, ainda que referida mão de obra esteja voltada para a execução do objeto do ajuste. Tanto é assim que a própria equipe de auditoria considerou como devidas diversas despesas com pessoal da entidade por entender que tinha pertinência com o objeto da avença. Entretanto, o detalhamento do Plano de Trabalho dá margem a uma ampla gama de possibilidades para atingimento das metas e objetivos a que se propõe, dificultando o cotejo amiúde entre as despesas previstas e o efetivamente executado pela entidade.
Ou seja, essa Egrégia Corte de Contas Federal reconheceu que teve dificuldade em identificar quais foram as despesas previstas e o que foi efetivamente executado pela Embargante. 
Além disso, como bem pontuou a unidade técnica desse Tribunal no relatório desse acórdão, havia uma planilha de execução de despesas acostada ao processo que traz o detalhamento de cada despesa e que deveria ser considerada por esta Corte como despesas utilizadas com a finalidade do convênio. Veja:
52. A planilha de execução de despesas relativas aos Convênios Siafi 523.244 e Siafi 493.867, acostada ao Anexo 2 do TC Processo 005.667/2008-0, traz o detalhamento pormenorizado de cada despesa e a justificativa de sua glosa. O Recorrente poderia ter contestado os desvios de finalidade em questão, ainda que para justificar que o gasto acabou resultando no benefício do projeto corno um todo, mas não o fez.
Ora a adoção da planilha de execução de despesas poderia facilmente ter dirimido diversas dúvidas, contudo, essa Egrégia Corte de Contas desconsiderou o teor do documento, que contém diversas despesas detalhadas e que foram realizadas para atingir a finalidade do convênio e, portanto, deveriam ter sido consideradas para reduzir o débito imposto a Embargante. 
Diante desse fato é inegável que houve execução do objeto do convênio pela Embargante. Destarte, as despesas apontadas merecem ser abatidas do débito imputado à Embargante, de forma a evitar a ocorrência de grave injustiça. 
Por fim, também cumpre destacar que, ainda que a Embargante não tenha apresentado termo de rateio de despesas, se os serviços foram prestados, caberia, no mínimo, estimar os custos envolvidos na execução da parcela executada do convênio pra _evitar o enriquecimento ilícito da Administração, pois corno dito anteriormente, a dificuldade na quantificação não pode ser vir como pretexto para a condenação à restituição de todo o valor, uma vez que é fato notório que houve execução de, pelo menos, parte do objeto do convênio.
4. Do pedido 
Ex positis, requer-se e espera-se que sejam os presentes embargos declaratórios conhecidos e providos para que se saneie a obscuridade e erro de premissa fática apontadas."
	É o relatório.

8.1. Marina de Freitas D Avila e outros, representando Lynaldo Cavalcanti de Albuquerque.  
8.2. Ricardo Sergio Santana e outros, representando Jocelino Francisco de Menezes.  
8.3. Cynthia Póvoa de Aragão (22.298/OAB-DF) e outros, representando Associação Brasileira das Instituições de Pesquisa Tecnológica e Inovação.

Subprocurador-Geral Paulo Soares Bugarin.

TOMADA DE CONTAS ESPECIAL. COMPROVAÇÃO PARCIAL DA APLICAÇÃO REGULAR DOS RECURSOS FEDERAIS GERIDOS PELA CONVENENTE. IRREGULARIDADE DAS CONTAS. DÉBITO EM SOLIDARIEDADE. MULTA. RECURSOS DE RECONSIDERAÇÃO. ANÁLISE TÉCNICA MINUCIOSA E CONCLUSIVA PELA OCORRÊNCIA DE DANO AO ERÁRIO. ROBUSTEZ DO CONJUNTO PROBATÓRIO. AUSÊNCIA DE CONTRAPROVAS APTAS A INFIRMAR AS CONCLUSÕES DA AUDITORIA QUE SUSTENTARAM O ACÓRDÃO CONDENATÓRIO. NEGATIVA DE PROVIMENTO. COMPROVAÇÃO DE RECOLHIMENTO DE PARTE DA DÍVIDA. ABATIMENTO. EMBARGOS DE DECLARAÇÃO. CONHECIMENTO. REJEIÇÃO DE DOIS EMBARGOS E ACOLHIMENTO PARCIAL DE UM TERCEIRO PARA INTEGRAR O ACÓRDÃO ADVERSADO. CIÊNCIA.

TOMADA DE CONTAS ESPECIAL (TCE)

Secretaria de Recursos (SERUR.

Trago ao colegiado embargos de declaração interpostos por Jocelino Francisco de Menezes, Associação Brasileira das Instituições de Pesquisa Tecnológica e espólio de Lynaldo Cavalcanti de Albuquerque contra o Acórdão 2679/2017-TCU-Segunda Câmara, que conheceu de recurso de reconsideração dos embargantes a todos negando provimento.
2.	Os recursos merecem ser conhecidos porque atendidos os pressupostos de admissibilidade aplicáveis à espécie.
3.	No que respeita às preliminares de mérito, bem assim ao caráter pedagógico que deve ser conferido às deliberações deste Tribunal de Contas, registro que os embargos de declaração são, em regra, recurso integrativo, objetivando extirpar da decisão embargada, além da obscuridade e contradição, a omissão. Do mesmo modo, o entendimento doutrinário e jurisprudencial sobre a matéria é o de que tais espécies de falhas são aquelas decorrentes do próprio julgado e que prejudicam a sua perfeita compreensão, e não aquelas que bem entenda o embargante, muito menos como meio transverso visando impugnar os fundamentos da decisão atacada.
4.	No mesmo sentido a jurisprudência dos tribunais pátrios, da qual reproduzo excerto do voto condutor da seguinte deliberação do egrégio STJ, a rememorar que os declaratórios:
" (...) objetivam expungir da decisão embargada, o vício da omissão, entendida como aquela advinda do próprio julgado e prejudicial à compreensão de causa, e não aquela que entenda o embargante, ainda mais como meio transverso a impugnar os fundamentos da decisão recorrida." (STJ, EDcl REsp 351490, DJ 23/09/2002) .
5.	Essa compreensão é também do egrégio Supremo Tribunal Federal (STF) , consoante se extrai do seguinte julgado daquela Corte Maior:
"EMENTA: EMBARGOS DE DECLARAÇÃO NO RECURSO ORDINÁRIO EM HABEAS CORPUS. PENAL E PROCESSUAL PENAL. INEXISTÊNCIA DE OBSCURIDADE, CONTRADIÇÃO OU OMISSÃO. AUSÊNCIA DE VÍCIO APTO A ENSEJAR QUALQUER DAS HIPÓTESES DE CABIMENTO DOS EMBARGOS DE DECLARAÇÃO. PRETENSÃO DE REDISCUTIR MATÉRIA JÁ DECIDIDA. EFEITOS INFRINGENTES. IMPOSSIBILIDADE. EMBARGOS DECLARATÓRIOS DESPROVIDOS. 
1. Os embargos de declaração são cabíveis quando houver, na sentença ou no acórdão, obscuridade, contradição ou omissão. Inexistentes quaisquer desses vícios, não se pode falar em cabimento do recurso de embargos de declaração. 
2. A pretensão de rediscutir a matéria de fundo constante da impetração é inviável na via estreita dos embargos declaratórios, máxime quando inexiste nulidade processual a ser sanada. 
3. In casu, verifica-se que a pretensão do embargante é o rejulgamento da impetração, inviável na via estreita dos embargos declaratórios. 
4. Embargos declaratórios desprovidos.
 (Emb. Decl. no Recurso Ordinário em Habeas Corpus 121.103 Distrito Federal. Rel.: Min. LUIZ FUX. Julg. 31/5/2016 - destaquei) ".
6.	Complementando, resta assente nesta Corte de Contas que não há omissão apta ao acolhimento de embargos de declaração quando a matéria é enfrentada na instrução da unidade técnica que consta do relatório e integra as razões de decidir da deliberação embargada, bem assim, na hipótese de haver aspectos divergentes entre o encaminhamento por ela proposto e o que foi compreendido pelo julgador, quando tais questões são objeto de considerações específicas. Nessa linha os Acórdãos 463/2007, 1.861/2009, 3.111/2014, 302/2015, 2.309/2015, e 294/2016, do Plenário; 1.576/2007, 663/2008, 5.589/2009, 3.339/2013, e 131/2015, da 1ª Câmara; e 268/2007, 133/2008 e 8.345/2016, da 2ª Câmara.
7.	Adotadas essas premissas, passo ao exame do mérito dos presentes embargos.
8.	De início, rejeito os embargos do Sr. Jocelino Francisco de Menezes, uma vez que não se verifica no acórdão atacado a omissão e a contradição indicadas na peça recursal.
9.	Segundo o embargante, haveria indesejada contradição no aresto embargado, "pois ao reconhecer a aplicação do princípio - como de fato faz - necessário se fará delimitar a efetiva atuação do EMBARGANTE para o efeito de imputar-lhe qualquer cominação ou responsabilidade apenas pelos atos que lhe são respeitantes".
10.	Nessa abordagem, está o recorrente a referir-se ao princípio da segregação de funções. A alegação de que este Tribunal não teria delimitado sua efetiva atuação para o efeito de imputar-lhe qualquer responsabilidade não procede, eis que consta da parte dispositiva do Acórdão 11611/2011-TCU-Segunda Câmara, que condenou originalmente o recorrente, detalhadamente, todas as irregularidades atribuídas a esse responsável, na condição de Secretário de Ciência e Tecnologia para Inclusão Social do Ministério da Ciência e Tecnologia, verbis:
"9.6. dar ciência à Secretaria de Ciência e Tecnologia para Inclusão Social - Secis/MCT que foi verificado na Tomada de Contas Especial referente aos Convênios Siafis 523.244 e 493.867 o descumprimento de normas legais durante a fase de celebração dos ajustes, sendo detectadas as seguintes irregularidades:
9.6.1. planos de trabalho mal elaborados e objetos imprecisos - art. 55, inciso I e art. 116, § 1º, inciso I, da Lei 8.666/93; e art. 2º, inciso II e art. 7º, inciso I, da IN-STN 01/97;
9.6.2. metas genéricas e/ou insuficientemente descritas - art. 55, inciso IV e art. 116, § 1º, incisos II, III e VI, da Lei 8.666/93, e art. 2º, incisos III e IV, da IN-STN 01/97;
9.6.3. ausência de avaliação da capacidade operacional do convenente - art. 1º, § 2º da IN-STN 01/97 e Decisão TCU 194/99 - Plenário;
9.6.4. inexistência de análises detalhadas de custo - art. 35, § 1º, da Lei 10.180/2001; art. 4º, caput, da IN-STN 01/97; Decisão TCU 194/99 - Plenário; Acórdãos TCU 2.093/2004 e nº 1.865/2006 - Plenário;
9.6.5. deficiências na avaliação técnica dos planos de trabalho - art. 4º, caput, c/c § 1º do mesmo artigo, da IN-STN 01/97;
9.6.6. ausência de definição das condições e critérios de sustentabilidade após o aporte de recursos federais - princípio constitucional da eficiência preconizado no art. 37 da Constituição Federal de 1988."
11.	Ademais, verifico que consta da instrução técnica da Secretaria de Recursos reproduzida no relatório que suportou o acórdão embargado, a seguinte passagem, dando conta da abordagem sobre o referido princípio, bem como sobre a conduta do embargante:
"127. Análise: assiste razão ao Recorrente no sentido de que a segregação de funções no âmbito do Ministério da Ciência e Tecnologia, medida salutar de governança corporativa, visa a dar maior segurança e independência na atuação de cada ator dentro do processo de celebração, execução e prestação de contas de convênios. 
128. Entretanto, como Secretário da Secis, área técnica responsável pela gestão do referido convênio, teve atuação determinante na avença, depreendendo-se isso dos documentos que constam dos autos, como o parecer técnico emitido pela Secis, em 08/12/2003 (fls. 151/153, Anexo 03, TC. Processo 005.667/2008-0) , sobre a celebração do convênio, e o MEMO nº 147/2003-SECIS, de 23/12/2003 (fl. 154, Anexo 03, TC. Processo 005.667/2008-0) , assinado pelo Sr. Jocelino, na função de Secretário da unidade, no qual esse solicita o empenho dos valores referente ao ajuste.
 12.	Quanto aos demais argumentos relativos à adequada responsabilização do gestor delegante de atividade administrativa, que poderia se dar caso identificadas falta de fiscalização, conhecimento da irregularidade ou má escolha do agente delegado, considero que  está o embargante na busca de adentrar na discussão de mérito, manejando argumentos que já haviam sido utilizados em etapas processuais anteriores em desacordo com a jurisprudência deste Tribunal, segundo a qual "os embargos de declaração não se prestam para a rediscussão do mérito nem para a reavaliação dos fundamentos que conduziram à prolação do acórdão recorrido". (Acórdão 294/2016-TCU-Plenário, Rel. Min. Bruno Dantas) .
13.	Melhor sorte não assiste o Sr. Jocelino Menezes quando aponta a existência de omissão no julgado, que se daria no exame dos fundamentos relacionados à situação enfocada e às ações que teriam sido praticadas pelo embargante, uma vez que que o exame técnico se pronunciou sobre essa matéria nos termos abaixo reproduzidos bem como dos mencionados no item 11 deste voto:
"130. Apesar da alegação do Recorrente de que ele não deveria estar, passo a passo, envolvido com as análises técnicas cometidas a agentes públicos com formação específica, expedindo os documentos técnicos sob sua responsabilidade, tem-se que a participação do ex-Secretário foi evidente no processo. 
131. Por esse motivo, propõe-se manter a condenação imputada ao Sr. Jocelino Francisco de Menezes."
14.	No que tange aos embargos da Associação Brasileira das Instituições de Pesquisa Tecnológica, igualmente não se verifica na decisão adversada o erro de premissa fática e a existência de obscuridade apontados.
15.	Alega o embargante que "A obscuridade está consubstanciada na ausência de consideração de que o termo de convênio celebrado pela Embargante não possuía uma cláusula vedatória de pagamentos aos empregados da Embargante", cuja prova estaria "consubstanciada na análise da unidade técnica que aduz que não conseguiu definir bem o que foi efetivamente executado pela Embargante", entretanto, conforme consta da peça recursal, identifico no voto deste relator abordagem explícita sobre esta matéria, que evidencia a clareza dos fundamentos adotados por este relator:
"14. Também em linha de convergência com as razões de decidir do acórdão condenatório, não se admite o custeio de despesas administrativas da entidade convenente, no limite de 15%, a que se refere o mencionado artigo da Portaria Interministerial 127/2008. Primeiro, porque não constou dos convênios nenhuma autorização nesse sentido, até porque a norma que regia tais instrumentos, à época, era a Instrução Normativa STN 1/1997. Segundo, porque, corno bem pontuou a Serur, ainda que superado esse óbice jurídico, além da dificuldade de se estabelecer nexo de causalidade entre os documentos de despesas e as ações referentes aos objetos dos ajustes, a recorrente não trouxe provas de haver realizado rateio entre os seus custos próprios de manutenção e aqueles porventura gerados pelo acúmulo das atividades afetas aos convênios."
16.	Ou seja, o voto registra claramente que um dos atos que serviram de fundamento para a condenação em débito foi exatamente o custeio de despesas administrativas, bem como dos motivos pelos quais tais despesas não foram admitidas na execução do convênio.
17.	Ao reportar-se aos parágrafos 106, 107 e 109 do voto do relator a quo bem como sobre a caracterização da boa-fé do responsável, o embargante adentra discussão de elementos do mérito do processo que, como dito acima, não é admitida em sede de embargos declaratórios.
18.	Também não procede o alegado erro de premissa fática, segundo o embargante configurado pela dificuldade em quantificar o valor do débito havendo o Tribunal condenado o responsável a restituir todo o valor recebido, uma vez que consta do voto deste relator a discussão de todos os elementos suscitados pelo recorrente em sede de recurso de reconsideração, conforme sumarizado no texto que reproduzo a seguir:
"12. O recurso da Abipti tem como foco a sua ilegitimidade passiva, o fato de as despesas administrativas da associação terem crescido acentuadamente em virtude da celebração dos convênios, o que justificaria o uso de parte dos recursos dos convênios para cobertura de tais gastos, em atenção ao disposto no art. 39, parágrafo único, da Portaria Interministerial 127/2008, e o seu inconformismo, em geral, com as glosas de despesas com profissionais, diárias e passagens."
19.	Vale dizer, novamente o embargante tenta rediscutir o mérito do processo, devendo para tanto manejar o recurso regimentalmente apto a tal desiderato, qual seja o recurso de revisão.
20.	Em sequência ao exame de mérito, acolho parcialmente os embargos do espólio do Sr. Lynaldo Cavalcanti de Albuquerque tendo em vista que, apesar da inexistência da omissão e da contradição apontadas pelo recorrente, verifico, de ofício, que a deliberação adversada deixou de contemplar a análise de um dos elementos apontados pelo embargante a título de contradição.
21.	Apesar de o embargante alegar  que "contata-se omissão no v. acórdão embargado, na medida em que não se justificou o afastamento das razões expendidas no Parecer da Secretaria de Recursos - SERUR que recomendara o afastamento da responsabilidade solidária do ora embargante quanto ao débito imputado à Abipti", consta do voto que precedeu o acórdão recorrido abordagem deste relator nos seguintes termos:
"19. Sobre a tese ventilada no recurso do espólio de Lynaldo Cavalcanti de Albuquerque, de não se aplicar a desconsideração da personalidade jurídica, valho-me dos mesmos fundamentos expostos no item 13. Trata-se de questão sumulada. A responsabilidade do agente privado, neste caso, decorre de sua condição de administrador da verba pública, cuja aplicação se mostre irregular, por incidência direta das normas legais e constitucionais, e não pelo efeito da desconsideração da personalidade jurídica da pessoa sob seu comando. 
20. Como demonstrou a unidade técnica, houve recolhimento de parte do débito pela associação, o que enseja o abatimento do valor de R$ 375.330,00 (trezentos e setenta e cinco mil trezentos e trinta reais) , na data de 14/7/2006. 
21. Oponho-me ao entendimento da Serur somente no tocante ao ex-dirigente da associação, no que me alinho à posição do MPTCU, pelos fundamentos a seguir. A devolução parcial do valor condenatório, aliada à ausência de indícios de dolo e locupletamento por parte do agente, não o isenta de responsabilidade em face do prejuízo, nem lhe pode servir como atenuante ou excludente de culpabilidade. 
22. Além disso, apesar de as falhas nos planos de trabalho terem contribuído para o resultado danoso, impedindo ou dificultando a transparência e o detalhamento esperados nos atos de gestão e execução dos convênios, o responsável, mesmo assim, poderia ter comprovado a regularidade das despesas públicas. Entretanto, não o fez, na medida em que não conseguiu justificar as inúmeras inconsistências nas despesas listadas nas relações de pagamentos."
22.	Conforme se depreende desse excerto, foram consignadas expressamente os fundamentos pelos quais houve a opção pela tese apresentada pelo Ministério Público junto ao TCU, desfavorável ao recorrente, em detrimento daquela adotada pela Serur.
23.	Portanto, não deve prevalecer a tese de omissão no julgado, uma vez que os fundamentos da decisão do relator foram adequadamente registrados no voto que suportou o acórdão ora questionado.
24.	Ainda segundo o embargante, haveria contradição no acórdão em discussão, porquanto foram aplicadas condenações discrepantes ao recorrente, na condição de ex-Secretário Executivo da Abipti, e ao Sr. Jocelino, ex-Secretário do Ministério da Ciência e Tecnologia.
25.	Segundo o embargante, "Não há razão jurídica que justifique tratamento diferenciado para o gestor dos convênios por parte do MCT e da entidade convenente (ABIPTI) . A solução deveria ser a mesma para os dois gestores, ou seja, a imputação de multa pessoal, sob pena de violação ao princípio constitucional da isonomia."  (grifos do recorrente) .
26.	Neste ponto, verifico que não consta expressamente do voto que fundamentou o acórdão recorrido a abordagem dessa matéria, uma vez que tal exame está registrado na instrução técnica da lavra da Secretaria de Recursos (peça 13, fls. 13/28) , da qual divergi para acompanhar o parecer do Ministério Público junto ao TCU.
27.	Assim, apesar de assistir razão ao recorrente nesse aspecto, considero que tal questão não tem aptidão para macular o acórdão recorrido, uma vez que as responsabilidades de cada parte foram adequadamente caracterizadas no acórdão condenatório, com os respectivos encaminhamentos de mérito.
29.	Desse modo, onde o embargante aponta contradição identifico, de ofício, a omissão acima caracterizada, para acolher os embargos declaratórios opostos pelo espólio de Lynaldo Cavalcanti de Albuquerque, a fim de integrar, sem efeitos infringentes, o Acórdão 2679/2017-TCU-Segunda Câmara, suprimindo a lacuna relacionada à falta de análise do elemento por ele arguida a título de contradição.
30.	Nesta ocasião, portanto, considero que a integração do acórdão mostra-se medida adequada para sanear os autos, com os esclarecimentos de que, em se tratando de condutas diferenciadas, não haveria porque se aventar o princípio da isonomia para dar o mesmo tratamento a ambos os responsáveis.
31.	Por fim, ressalto, mais uma vez, que os embargos de declaração são uma modalidade recursal que objetiva expungir da decisão embargada o vício da fundamentação, entendida como aquela advinda do próprio julgado e prejudicial à compreensão da causa, e não a que entenda a embargante, ainda mais como meio transverso, a impugnar o acórdão original. 
	
Ante o exposto, voto por que o Tribunal adote o acórdão que submeto à Segunda Câmara.
TCU, Sala das Sessões Ministro Luciano Brandão Alves de Souza, em 17 de setembro de 2019.
Ministro JOÃO AUGUSTO RIBEIRO NARDES 
Relator